【裁判字號】    88,自,32
【裁判日期】    890202
【裁判案由】    誣告等
【裁判全文】
台灣苗栗地方法院刑事判決                            八十八年度自字第三二號
    自  訴  人  丙○○
    被      告  甲○○
                乙○○
右列被告因誣告等案件，經自訴人提起自訴，本院判決如左：
    主  文
甲○○、乙○○均無罪。
    理  由
一、自訴意旨略以：緣自訴人於民國八十年間，提出戶籍謄本及房屋課稅証明，依承
    租法令向苗栗縣政府申租竹南鎮○○段第一三０之四號現居地（全筆面積九一八
    平方公尺）。承辦技士即被告甲○○勘察後，舉不出事証以証明第一三０之四七
    地號「非全筆舊建地」，只放租其中七０九平方公尺。另二０九平方公尺雖有使
    用，但不放租。經自訴人查詢原因，被告甲○○函覆改稱：「違反森林法第五十
    一條」。該七０九平方公尺訂約後，自訴人知悉森林法第五十一條所指之森林內
    係指在「森林」之「內」而言。地上苟無森林，則不得以森林法相繩。雖經投訴
    縣府政風室，但未得合理解決。八十三出年間，甲○○以該不放租之二０九平方
    公尺控告自訴人違反森林法。惟甲○○對第一三０之四地號歷年之使用情況無法
    舉証，故為檢察官不起訴處分。詎八十五年間，縣府又再行移送，林務局技士即
    另被告乙○○出示第一三０之四地上，歷年均已無森林之航照圖，與甲○○明知
    不合違反森林法要件，除再告原不起訴之四方型白色建物，另誣指白色建物有「
    加高」情事，再誣指長型建物為竊佔。檢察官即持以上不實供述列為犯罪事實再
    行起訴。法官履勘現場後，以第一三０之四地號上早已無森林，白色建物無「加
    高」等理由，而為自訴人無罪之判決。甲○○函請上訴，經二審駁回確定。被告
    甲○○顯然執意以不實內容，意圖使自訴人受刑事處分。因認被告二人涉犯誣告
    犯行云云。
二、按犯罪事實應依證據認定之，無證據不得推定其犯罪事實，不能證明被告犯罪者
    ，應諭知無罪判決，刑事訴訟法第一百五十四條、第三百零一條第一項分別定有
    明文。又所謂誣告，即虛構事實，進而申告而言，其原因出於自動或被動，固非
    所問，惟須出於積極性之申告行為，始克當之。至其方式為告訴、告發、自訴、
    報告等皆無不可。另所訴之事實未能積極的證明為虛偽，則衹能以證據不充分之
    故，為被誣告人未予判罪之原因，自不能據以推定告訴人所訴為誣告。且誣告罪
    之成立，以犯人明知所訴虛偽為構成要件，若出於誤信、誤解、誤認或懷疑有此
    事實，或以為有此嫌疑，即其所申告之事實，並非完全出於憑空捏造或尚全然無
    因，只以所訴事實，不能積極證明為虛偽或因證據不充分，致被誣人不受追訴處
    罰者，仍不得謂成立誣告罪（最高法院二十年上字第三０七號、第七一七號、四
    十年台上字第八八號判例、八十三年台上字第一九五九號、第三二一七號判決參
    照）。又刑法第一百六十九條第一項之誣告罪，以使人受刑事或懲戒處分之意思
    向該管公務員誣告為要件，若因公務員之推問而為不利他人之陳述，縱其陳述涉
    於虛偽，既無申告他人使其受刑事或懲戒處分之意思，即與誣告之要件不符（最
    高法院五十三年台上字第五七四號判例參照）。
三、訊據被告甲○○、乙○○均堅決否認有何誣告之犯行，甲○○辯稱：我們是基於
    土地機關的立場，有核准自訴人承租其中七０九平方公尺，另二０九平方公尺因
    與條件不合，故未准許，但未誣告等語。另被告乙○○則辯稱：是檢察官請我出
    庭陳述意見，我只是基於証據陳述意見，沒有誣告等語。經查：
    （一）就被告甲○○部分
          １、就台灣新竹地方法院檢察署八十三年度偵字第一四九一號卷而言：
              查該案原係苗栗縣政府以八十三年一月十一日八三府農林字第四二八
              五二號函請苗栗縣警察局竹南分局就自訴人丙○○涉嫌在座落竹南鎮
              ○○段一三０之四地號國有飛砂防止保安林內濫建房屋，請惠予依法
              偵查移送法辦，有該函文一份在卷可憑（見該偵卷第五頁）。雖被告
              甲○○坦承該函稿係其所擬（見本院八十九年一月二十日筆錄）。惟
              該函文之決行者係當時之農業局長楊火松，且行文是以縣長何智輝之
              名義為之（見該偵卷第六頁）。是雖被告曾為該簽稿，但尚須其上之
              農業局長亦批准才可能行文出去，且行文出去是代表縣府，而非代表
            被告甲○○本人。故上開函文即令係一「申告行為」。但其申告人為
              苗栗縣政府，而非被告甲○○。雖被告甲○○嗣在該案件有以証人之
              身分出庭陳述意見，而為下開証述：「問：本案是否由你承辦？答：
              當初被告申請承租是由我去勘查。」、「問：是否被告所蓋的舊屋、
              新屋均占到保安林地？答：是的，該處均被編為飛砂防止保安林地，
              所以該地的一早一木都有防止飛砂的功能。」、「問：磚造是五十五
              年蓋的，草寮部分是四十四年搭的，七十七年則重蓋，是否如此？答
              ：他何時蓋的，我不清楚。」、「問：被告七十七年所蓋之新屋有無
              擴大面積？答：我無法確定。」（見該偵卷第四十五頁反面、第四十
              六頁）。惟其出庭陳述只是作証性質，即令因檢察官之推問而不利於
              自訴人，惟其行為亦非「申告行為」，而與誣告罪之要件不符。
          １、就台灣新竹地方法院檢察署八十四年度偵字第一一二０四號卷及台灣
              新竹地方法院八十五年度訴字第五四七號卷而言：
              查該案原係苗栗縣政府以八十四年十月二十四日八四府農林字第一二
              三二五０號函請台灣新竹地方法院檢察署苗栗檢察官辦公室重新偵辦
              上開自訴人丙○○涉嫌在座落竹南鎮○○段一三０之四地號國有飛砂
              防止保安林內濫建房屋案，有該函文一份在卷可憑（見該偵卷第一頁
              ）。雖被告甲○○亦坦承該函稿係其所擬（見本院八十九年一月二十
              日筆錄）。惟如上所述，該函文之決行者亦係當時之農業局長楊火松
              ，且行文是以縣長何智輝之名義為之（見該偵卷第二頁）。是雖被告
              曾為該簽稿，但尚須其上之農業局長批准才可能行文出去，且行文出
              去是代表縣府，而非代表被告甲○○本人。故上開函文即令係一「申
              告行為」，但其申告人為苗栗縣政府，而非被告甲○○。雖被告張阿
              周嗣在該案件亦有以証人之身分出庭陳述意見（見該偵卷第二十六頁
              反面、第二十七頁反面、台灣新竹地方法院八十五年度訴字第五四七
              號卷第二十六頁反面）。惟其出庭陳述亦是作証性質，即令因檢察官
              或法官之推問而不利於自訴人，惟其行為亦非「申告行為」，亦與誣
              告罪之要件不符。
          ３、由上開１、２可知，被告甲○○並無刑法誣告罪之申告行為，其認被
              告甲○○之上開行為即係誣告，尚有誤會。
    （二）就被告乙○○部分
          自訴人在本院訊問時陳稱：因被告乙○○曾在檢察官偵訊時出庭作証為判
          讀工作，且因其係林務人員，地上無森林，他卻做判讀，與甲○○作証稱
          伊違反森林法，故認被告乙○○誣告（見本院八十八年十月七日筆錄）。
          惟經本院調卷結果，被告乙○○僅曾於自訴人被訴違反森林法（台灣新竹
          地方法院檢察署八十四年偵字第一一二０四號案），於八十五年二月九日
          檢察官偵訊時出庭作証（見該卷第二十六至二十七頁）及該案起訴後（台
          灣新竹地方法院八十五年度訴字第五四七號違反森林法案），於八十五年
          七月二日，經該院法官傳訊其到庭作証（見該卷第二十六頁及反面）。除
          此外，未有任何與上開案件有關之行為。且其上開二次出庭作証之行為，
          亦非前述刑法第一百六十九條第一項誣告罪要件之「申告行為」。又退萬
          步言，縱認其上開行為係不利於自訴人，惟如前揭判例意旨所示，被告陳
          逸彥係因公務員之推問而為不利他人之陳述，既無申告他人使其受刑事或
          懲戒處分之意思，亦與誣告之要件不符。自訴人認被告乙○○之上開行為
          即係構成刑法之誣告罪，亦有誤會。
    （三）綜上所述，被告二人所辯均堪採信。其二人既無申告行為，自與誣告罪之
          要件不符。尚無法以自訴人之前開指述遽入被告二人於罪。且縱令被告二
          人有申告行為，依前開判例意旨，亦不得以自訴人於上開二案件分別受不
          起訴處分或無罪確定，即認被告二人係誣告。此外本院復查無其他積極證
          據足認被告二人有自訴人所指之前開犯行，既無法證明被告犯罪，揆諸首
          揭說明，自應為被告二人無罪之諭知，以免冤抑。
據上論斷，應依刑事訴訟法第三百四十三條、第三百零一條第一項，判決如主文。
中      華      民      國    八十九    年      二      月      二      日
                                        台灣苗栗地方法院刑事庭
                                            法  官  劉  興  浪
右正本證明與原本無異。
如不服本判決，應於送達後十日內向本院提出上訴狀（須附繕本），上訴於台灣高等
法院台中分院。
                              書記官  劉  秋  雯
中      華      民      國    八十九    年      二      月      二      日


司法院資訊處製作；財團法人民間司法改革基金會備份。
